臺北高等行政法院裁定
　　　　　　　　　　　　　　　　　　 95年度訴字第03584號
　　　　　　　　　　　　　　　.
原　　　告　甲○○
被　　　告　新竹縣政府
代　表　人　乙○○縣長）住同.
訴訟代理人　己○○
　　　　　　丁○○兼送達代收.
被　　　告　經濟部水利署
代　表　人　丙○○署長）住同.
訴訟代理人　戊○○
上列當事人間因土地徵收補償事件，原告不服內政部中華民國96
年2 月15日台內訴字第0960021924號（案號：第0000000000號）
訴願決定，提起行政訴訟。本院裁定如下：
　　主  文
原告之訴及追加之訴均駁回。
訴訟費用由原告負擔。
    理  由
一、事實概要：
  (一)被告經濟部水利署（下稱水利署）因興建鳳山溪貓兒錠堤防
    防災減災工程，需用原告所有坐落於新竹縣竹北市○地○段
    558-1 、559-2 及559-3 等3 筆土地（下稱系爭土地），報
    經內政部95年6 月15日台內地字第0950101925號函核准徵收
    ，並經被告新竹縣政府以95年7 月3 日府地徵字第09500815
    93號公告徵收（公告日期：自95年7 月3 日至95 年8月2 日
    止）（下稱系爭公告），且以95年7 月3 日府地徵字第0950
    081594A 號函通知（下稱系爭通知）土地權利人在案。
  (二)原告認上開補償費偏低及徵收土地範圍過廣，不服系爭通知
    ，於95年7 月31日向被告新竹縣政府提出「異議之訴願書」
    2 紙，經被告新竹縣政府於95年8 月8 日以府地徵字第0950
    104198號函轉呈內政部，並副知被告水利署。內政部於95年
    8 月14日以台內訴字第0950133059號函請被告新竹縣政府依
    訴願法第58條之規定處理，被告新竹縣政府乃就原告之書面
    異議查處，並於95年8 月16日以府地徵字第0950104738號函
    將查處情形通知原告，復於95年8 月18日以府地徵字第0950
    111507號函檢卷及答辯書送內政部審議。原告旋於95年10月
    18日向本院提起本件行政訴訟。
  (三)嗣內政部於96年2 月15日作成不受理之訴願決定，內容略以
    原告實係不服被告所為之系爭公告，原告既係就公告事項中
    補償費金額有所異議，而被告已就異議方法及期間已明白清
    楚之有所教示，則原告於徵收公告期間，未先向被告提出書
    面異議，逕行提起訴願書，其未經合法異議程序，其訴願為
    不合法，至於訴願人於公告期間內提起訴願，視為於法定期
    間內已為異議，移由被告依法查處。
二、原告起訴意旨略以：
    系爭土地與相鄰土地補償地價每平方公尺竟差1,100 元，顯
    有不公；就鳳山溪南北岸堤防寬度之疑義，被告竹縣府及水
    利署至今未有答復，被告等若係因欲蓋親水公園而預留空地
    ，實有治水經費浮濫，犯貪污治罪條例第6 條第2 項徵收土
    地、從中舞弊罪嫌之違法行為，為此訴請撤銷：
    1.內政部96年2 月15日台內訴字第0960021924號訴願決定及
      被告竹縣府95年7 月3 日府地徵字第0950081594A 號行政
      處分。
    2.行政院96年6 月6 日院臺訴字第0960086107號訴願決定及
      內政部95年11月8 日台內地字第0950176631號函行政處分
      。
三、關於追加之訴（訴之聲明第2項）部分：
  (一)按行政訴訟法第111 條第1 項規定：「訴狀送達後，原告不
    得將原訴變更或追加他訴。但經被告同意，或行政法院認為
    適當者，不在此限。」第24條第1 款規定：「經訴願程序之
    行政訴訟，其被告為左列機關：一、駁回訴願時之原處分機
    關。」
  (二)查原告於言詞辯論期日追加訴之聲明第2 項，核該行政處分
    之原處分機關係內政部，故依上開規定，適格之被告亦應為
    內政部，而非原告所列之2 名被告，是即使原告誤列被告機
    關依法非不得補正之，惟另涉追加未經通知到場之內政部，
    且分涉不同一之徵收程序及土地，有礙於訴訟終結，本院認
    為不適當，不准許其所為追加之訴，爰予駁回之。
四、關於訴之聲明第1項：
  (一)被告水利署部分：
    1. 按行政訴訟法第107 條第1 項第10款及第2 項規定：「
       原告之訴，有左列各款情形之一者，行政法院應以裁定
       駁回之。但其情形可以補正者，審判長應定期間先命補
       正：十、起訴不合程式或不備其他要件者。」「撤銷訴
       訟，原告於訴狀誤列被告機關者，準用第1項之規定。」
    2.查原告於訴之聲明第1 項訴請撤銷之原處分，係被告新竹
      縣政府所作成，依前引行政訴訟法第24條第1 項之規定，
      適格之被告亦應僅有被告新竹縣政府，原告贅列被告水利
      署為被告，於法不合，依上開之規定，應予駁回之。
  (二)被告新竹縣政府部分：
    1.按土地徵收條例第18條規定：「（第1項）直轄市或縣 (
      市) 主管機關於接到中央主管機關通知核准徵收案時，應
      即公告，並以書面通知土地或土地改良物所有權人及他項
      權利人。（第2 項）前項公告之期間為三十日。」第22條
      規定：「土地權利關係人對於第18條第1 項之公告有異議
      者，應於公告期間內向該管直轄市或縣( 市) 主管機關以
      書面提出。該管直轄市或縣( 市) 主管機關接受異議後應
      即查明處理，並將查處情形以書面通知土地權利關係人。
      （第2 項）被徵收土地權利關係人對於徵收補償價額不服
      前項查處情形者，該管直轄市或縣( 市) 主管機關得提請
      地價評議委員會復議，土地權利關係人不服復議結果者，
      得依法提起行政救濟。（第3 項）直轄市或縣( 市) 主管
      機關依第20條規定發給補償費完竣後，其公告徵收處分之
      執行，不因被徵收土地權利關係人依前2 項規定提出異議
      或提起行政救濟而停止。（第4 項）徵收補償價額經復議
      或行政救濟結果有變動者，其應補償價額差額，應於其結
      果確定之日起3 個月內發給之。」由以上規定可知，土地
      權利關係人對於核准徵收案之公告內容有異議者，應於公
      告期間內以書面提出異議，直轄市或縣( 市) 主管機關應
      即查明處理，並將查處情形以書面通知土地權利關係人，
      被徵收土地權利關係人對於徵收補償價額不服上開查處情
      形者，該管直轄市或縣( 市) 主管機關得提請地價評議委
      員會復議，土地權利關係人不服復議結果者，始得依法提
      起訴願及行政訴訟。簡言之，於公告期間內書面異議之提
      出，為對於原補償處分不服之先行程序，如未經提出異議
      ，並循序提出合法之復議及訴願程序，其起訴撤銷原補償
      處分即非適法（最高行政法院93年度判字第1067號判決意
      旨參照）。
    2.查原告認上開補償費偏低，不服系爭通知，於95年7 月31
      日向被告新竹縣政府提出「異議之訴願書」2 紙，經被告
      新竹縣政府於95年8 月8 日以府地徵字第0950104198號函
      轉呈內政部，並副知被告水利署，內政部於95年8 月14日
      以台內訴字第0950133059號函請被告新竹縣政府依訴願法
      第58條之規定處理，被告新竹縣政府乃就原告之書面異議
      查處，並於95年8 月16日以府地徵字第0950104738號函將
      查處情形通知原告，此有上開各函文及原告之「異議通知
      書」在卷可稽，依上開關於土地徵收條例之規定，被告新
      竹縣政府既已就原告之書面異議查處，並於95年8 月16日
      以府地徵字第0950104738號函將查處情形通知原告，原告
      如仍有不服，自應循序提出合法之復議及訴願程序，惟查
      原告不爭其未依上開查處通知函之教示提出復議及訴願，
      且明白表示「我認為不必要」（見言詞辯論筆錄），是依
      上開之規定，原告此部分之起訴，自非合法，亦應予以駁
      回。
    3.至原告主張其對於徵收處分之範圍過廣部分亦有不服云云
      ，查原告固於95年7 月31日向被告新竹縣政府提出2 紙「
      異議之訴願書」之第2 紙提及：「此次之北岸堤防工程，
      但是卻比南岸多了20米寬，也多徵收了1000多坪的地，懇
      請鈞府（按指被告新竹縣政府）來函解釋清楚即可以了」
      ，核尚無向訴願機關提起訴願之意旨（其餘關於補償費偏
      低部分，被告新竹縣政府則依異議程序處理，前已敘明）
      ，該徵收處分已發生形式上之存續力，是縱採最寬鬆之見
      解，認原告所不服之原處分尚包括徵收處分部分，惟因原
      告未經合法訴願程序，其起訴不合法且無法補正，亦應予
      以駁回，自無贅予闡明其就此部分更正被告為內政部之必
      要，附予敘明。
五、依行政訴訟法第104 條，民事訴訟法第95條，第78條，裁定
    如主文。
中　　華　　民　　國　　96　　年　　 8 　 月　  31  　日
                  第八庭審判長法  官　蔡  進  田
                              法  官　蕭　忠　仁
                              法  官　王　碧　芳
上為正本係照原本作成。
如不服本裁定，應於送達後10日內向本院提出抗告狀（須按他造
人數附繕本）。
中　　華　　民　　國　　96　　年　   8 　 月　  31  　日
                              書記官  徐  子  嵐
